臺灣高等法院刑事裁定
110年度毒抗字第1034號
抗  告  人  
即  被  告  盧緯恩


上列抗告人即被告因違反毒品危害防制條例案件，不服臺灣宜蘭
地方法院110年度毒聲字第203號中華民國110年5月27日所為觀察
、勒戒之裁定（聲請案號：臺灣宜蘭地方檢察署110年度毒偵字
第407號、110年度聲觀字第160號），提起抗告，本院裁定如下
：
    主  文
抗告駁回。                                             
    理  由
一、原裁定意旨略以：抗告人即被告甲○○基於施用第二級毒品甲
    基安非他命之犯意，於民國108年11月23日下午2、3時許，
    在宜蘭縣蘇澳鎮馬賽地區工作場所之廁所內，以玻璃球燒烤
    吸食之方式，施用甲基安非他命1次之事實，業據抗告人於
    警詢及偵查中坦承不諱，且其為警查獲時採得之尿液，經送
    驗結果確呈安非他命、甲基安非他命陽性反應，有慈濟大學
    濫用藥物檢驗中心檢驗總表、宜蘭縣政府警察局蘇澳分局毒
    品犯罪嫌疑人尿液採驗作業管制紀錄（尿液檢體編號：0000
    0000）在卷可稽，是抗告人施用甲基安非他命之行為，洵堪
    認定。又抗告人前雖因施用毒品案件，經法院判處罪刑在案
    ，但未曾有執行觀察、勒戒或強制戒治之紀錄，故檢察官聲
    請將抗告人送觀察、勒戒，應予准許，爰依毒品危害防制條
    例（下稱毒品條例）第20條第1項規定，裁定令抗告人入勒
    戒處所觀察、勒戒等語。
二、抗告意旨略以：抗告人深知施用毒品是不對之行為，亦願意
    接受應有之處置，惟抗告人現已真心悔悟，戒掉毒品，也完
    全重新好好做人，並配合警方固定之毒品調驗，目前與母親
    同住，而母親之身體不好，需要抗告人照料，家中經濟亦靠
    抗告人支撐，爰請給予抗告人機會，讓抗告人得以戒癮治療
    或易科罰金之方式取代觀察、勒戒云云。
三、按犯第10條之罪者，檢察官應聲請法院裁定，或少年法院（
    地方法院少年法庭）應先裁定，令被告或少年入勒戒處所觀
    察、勒戒，其期間不得逾2月；依前項規定為觀察、勒戒或
    強制戒治執行完畢釋放後，3年後再犯第10條之罪者，適用
    上揭規定，毒品條例第20條第1項、第3項分別定有明文。又
    毒品條例業於109年1月15日修正公布，並於同年7月15日施
    行，該條例第20條第3項之再犯期間，原係規定「5年後再犯
    」，修正後則改為「3年後再犯」；而所稱「3年後再犯」，
    係指本次再犯（不論毒品條例修正前、後）距最近一次觀察
    、勒戒或強制戒治執行完畢釋放已逾3年者，不因其間有無
    犯施用毒品罪經起訴、判刑、執行或附命完成戒癮治療等之
    緩起訴處分而受影響。且依同日施行之該條例第35條之1第1
    款規定，於本次毒品條例修正施行後，仍屬偵查中之案件者
    ，即由檢察官逕依修正後規定處理。再者，毒品條例關於觀
    察、勒戒之規定，係一種針對施用毒品者將來之危險所為預
    防、矯正措施之保安處分，目的係為斷絕被告之身癮及心癮
    ，而非處罰，雖兼具自由刑之性質，然有刑罰所不可替代之
    教化治療作用，當無因被告個人、家庭等個別因素而得免予
    執行之理。而該條例規定之觀察、勒戒處分係屬強行規定，
    倘有施用毒品之行為，除合於同條例第21條第1項所定「於
    犯罪未發覺前，自動向衛生福利部指定之醫療機構請求治療
    ，醫療機構免將請求治療者送法院或檢察機關」之情形，或
    檢察官審酌個案情形，依同條例第24條第1項為附命完成戒
    癮治療等之緩起訴處分，可排除適用觀察、勒戒之程序外，
    凡經檢察官聲請法院裁定將被告送勒戒處所觀察、勒戒者，
    在檢察官並無違法或濫用其裁量權之情況下，法院僅得就其
    聲請審查被告是否有施用毒品之行為，以及被告是否為「初
    犯」，抑或觀察、勒戒、強制戒治執行完畢後「3年內再犯
    」或為「3年後再犯」而為准駁之裁定，並無自由斟酌以其
    他方式替代或得以其他原因免予執行之權限。　
四、經查：
  ㈠抗告人基於施用第二級毒品甲基安非他命之犯意，於前揭時
    間、地點，施用甲基安非他命1次，嗣為警採集其尿液送驗
    結果，呈安非他命、甲基安非他命陽性反應等情，業據其於
    偵訊中坦承不諱，並有慈濟大學濫用藥物檢驗中心檢驗總表
    、宜蘭縣政府警察局蘇澳分局毒品犯罪嫌疑人尿液採驗作業
    管制紀錄（尿液檢體編號：00000000）在卷可稽，是抗告人
    確有施用甲基安非他命之事實，首堪認定。又抗告人前因多
    次施用毒品案件，先後經檢察官為附命完成戒癮治療之緩起
    訴處分及經法院判處罪刑確定及執行完畢，但均無執行觀察
    、勒戒或強制戒治之紀錄，有本院被告前案紀錄表附卷可按
    。是抗告人核屬毒品條例第20條第1項所規定之「初犯」，
    不因其曾犯施用毒品罪，經起訴、判刑、執行或附命完成戒
    癮治療等之緩起訴處分而受影響；而本件在毒品條例修正施
    行後，仍屬偵查中之案件，檢察官因而逕依毒品條例第20條
    第1項規定，向原審法院聲請裁定令抗告人入勒戒處所施以
    觀察、勒戒，於法自無不合。
　㈡抗告人徒以前揭情詞為辯，惟查：
　⒈依毒品條例第20條第1項、第3項及第24條第1項規定，係採行
    「觀察、勒戒」與「附命完成戒癮治療等之緩起訴」並行之
    雙軌模式，並無「附命完成戒癮治療等之緩起訴」應優先於
    「觀察、勒戒」之強制規定。揆諸前揭說明，檢察官對施用
    毒品之被告，究應採行附命完成戒癮治療等之緩起訴處分，
    或向法院聲請觀察、勒戒之處遇措施，要屬檢察官之裁量職
    權，原則上本非法院所得置喙。　　
　⒉再者，檢察官適用刑事訴訟法第253條之1第1項及第253條之2
    對被告為緩起訴處分時，另應「參酌刑法第57條所列事項及
    公共利益之維護」，並「認以緩起訴為適當」者，始得為之
    ，似可認檢察官應以向法院聲請觀察、勒戒為原則，於例外
    符合上揭緩起訴處分之要件時，始得另為附命完成戒癮治療
    等之緩起訴處分。而檢察官是否適用上開規定對被告為緩起
    訴處分，自得本於上開規定及立法目的，妥為斟酌、裁量，
    始予決定。其裁量之結果，如認適於對被告為緩起訴處分者
    ，固須於緩起訴處分中說明其判斷之依據，惟其如認為應向
    法院聲請觀察、勒戒者，此時因係適用原則而非例外，自無
    須贅餘交代不適於為緩起訴處分之理由。查檢察官經裁量結
    果，既認本案應向法院聲請觀察、勒戒為宜，揆諸首揭說明
    ，自無須於聲請書說明本案不適於為附命完成戒癮治療之緩
    起訴處分之理由；而酌以抗告人前因多次施用毒品案件，已
    有先後經檢察官為附命完成戒癮治療之緩起訴處分及經法院
    判處罪刑之紀錄，業如前述，顯見抗告人欠缺自制能力，在
    外仍一再接觸毒品，則是否宜為機構外之附命完成戒癮治療
    之緩起訴處分，自甚非無疑，故檢察官聲請對抗告人為機構
    內之觀察、勒戒處遇，難認有濫用裁量權之情形，其聲請即
    屬有據，要無由法院斟酌以其他方式替代之餘地。是抗告人
    請求本院裁定將觀察、勒戒改為戒癮治療或易科罰金云云，
    自無足取。　　
　⒊至抗告人另以其已知悔悟，並戒除毒癮，且配合警方毒品調
    驗，而其為家中經濟支柱，尚須照料生病之母親等情為由提
    起抗告，縱然非虛，然此俱非依法得免予觀察、勒戒處分之
    事由，其執此抗告，亦顯無足取。　　
五、綜上所述，原審依檢察官之聲請，裁定令抗告人入勒戒處所
    觀察、勒戒，核其認事用法，並無違誤或不當。抗告人猶執
    前詞提起抗告，為無理由，應予駁回。　　
據上論斷，應依刑事訴訟法第412條，裁定如主文。
中　　華　　民　　國　　110 　年　　7 　　月　　22　　日
　　　　　　　　　刑事第九庭  審判長法　官  潘翠雪
　　　　　　　　　　　　　　　　　  法　官  陳俞婷
　　　　　　　　　　　　　　　　　  法　官  陳信旗
以上正本證明與原本無異。
不得再抗告。
                                    書記官  董佳貞
中　　華　　民　　國　　110 　年　　7 　　月　　22　　日